臺灣高等法院刑事判決　　　　　　　　96年度上訴字第4129號
上　訴　人　臺灣板橋地方法院檢察署檢察官
被　　　告　甲○○
上列上訴人因被告毒品危害防制條例案件，不服臺灣板橋地方法
院96年度訴字第2547號，中華民國96年8月17日第一審判決（起
訴案號：臺灣板橋地方法院檢察署95年度毒偵字第6716號），提
起上訴，本院判決如下：
    主  文
上訴駁回。
    理  由
一、本件公訴意旨略以：被告甲○○前因施用毒品，經臺灣板橋
    地方法院裁定送勒戒處所觀察、勒戒後，認無繼續施用毒品
    之傾向，於民國八十八年八月四日釋放，嗣又於八十九年間
    再犯施用毒品案件。詎甲○○於觀察、勒戒完畢釋放後五年
    內之九十五年九月二十七日中午十二時許，在臺北縣板橋市
    ○○路一八二巷八號十三樓居處，以將海洛因置入針筒內注
    射之方式，施用第一級毒品海洛因一次。嗣於同日下午五時
    三十分許，在上址為警查獲，因認被告涉犯毒品危害防制條
    例第十條第一項之施用第一級毒品罪嫌等語。
二、按九十二年七月九日修正公布，自九十三年一月九日起施行
    之毒品危害防制條例第二十條、第二十三條，依施用第一、
    二級毒品者之犯次為「初犯」、「五年內再犯」或「五年後
    再犯」，異其刑事處遇程序，規定「初犯」者，經觀察、勒
    戒或強制戒治後，應為不起訴處分或不付審理之裁定，亦即
    以觀察、勒戒或強制戒治之保安處分代替刑事訴追；經觀察
    、勒戒或強制戒治執行完畢釋放後「五年內再犯」者，依法
    追訴或裁定交付審理；至於經觀察、勒戒或強制戒治執行完
    畢釋放後「五年後再犯」者，亦適用「初犯」以保安處分代
    替刑事訴追之程序。其立法理由謂因施用第一級或第二級毒
    品者具「病患性犯人」之特質，故對「初犯」者，送觀察、
    勒戒，戒除其身癮，或進一步施以強制戒治，戒除其心癮；
    經觀察、勒戒或強制戒治執行完畢釋放後「五年後再犯」者
    ，因前所實施之觀察、勒戒或強制戒治已收五年之遮斷效，
    足以遮斷其施用毒品之毒癮，故仍適用「初犯」以保安處分
    代替刑事訴追之程序。至經觀察、勒戒或強制戒治執行完畢
    釋放後「五年內再犯」者，因其再犯率甚高，原實施之觀察
    、勒戒及強制戒治既已無法收其實效，爰依法追訴或裁定交
    付審理。故施用第一、二級毒品者，除曾經觀察、勒戒或強
    制戒治執行完畢後五年內再犯之情形外，均仍得適用以保安
    處分代替刑事訴追程序之規定，並不限於初犯施用毒品者。
    則初犯施用毒品罪後，於五年內第二次再犯，因時值毒品危
    害防制條例修正前，經依修正前舊法追訴處罰同時並施以強
    制戒治，嗣於該條例修正公布並施行後，始第三次（或第三
    次以上）再犯，且其行為時距第二次再犯而經觀察、勒戒或
    強制戒治執行完畢釋放時之間隔已滿五年者，依其第二次再
    犯經保安處分執行完畢釋放後五年內未曾再犯之情形以觀，
    核與初犯經保安處分執行完畢釋放後「五年內再犯」者，其
    再犯率高，原實施之觀察、勒戒及強制戒治已無法收其實效
    之情形則迥不相侔，而與「五年後再犯」者，已收五年遮斷
    效之情形相同；本於上開對具治療成效之病患性毒品犯，期
    能藉由強制治療之保安處分戒除其身、心癮之立法本旨，自
    應認與五年後再犯之情形相同，仍適用以保安處分代替刑事
    訴追之規定（最高法院九十六年度台非字第一二三號判決意
    旨參照）。
三、經查：
  (一)被告甲○○前於八十八年一月至七月間因施用毒品案件，經
    臺灣板橋地方法院以八十八年度毒聲字第四五五三號裁定送
    勒戒處所觀察、勒戒後，認無繼續施用傾向，於八十八年八
    月四日執行完畢釋放，並經臺灣板橋地方法院檢察署檢察官
    以八十八年度偵字第一七八二七、一七八二八號為不起訴處
    分確定。復於八十八年十二月間因施用毒品案件，經臺灣板
    橋地方法院以八十九年度毒聲字第五四六號裁定送勒戒處所
    觀察、勒戒後，認無繼續施用傾向，於八十九年二月間執行
    完畢釋放，經臺灣板橋地方法院檢察署檢察官於八十九年二
    月十一日以八十九年度毒偵字第九五八號為不起訴處分確定
    等情，有全國施用毒品案件紀錄表、本院被告前案紀錄表及
    上開不起訴處分書等件在卷可稽。
  (二)被告甲○○本次於九十五年九月二十七日中午十二時許，在
    臺北縣板橋市○○路一八二巷八號十三樓居處，以海洛因加
    水置入針筒內注射之方式，施用第一級毒品海洛因一次之犯
    罪事實，業經被告於警詢、偵查及原審審理自白不諱（偵卷
    一一、五四頁，原審卷二四頁），並有經警查獲之注射針筒
    三支、分裝勺三支、止血帶一條及海洛因殘渣袋十六包等物
    扣案可證；又被告經警採尿（檢體編號：Ａ五○九○二八號
    ）送驗，呈鴉片類陽性反應，復有臺灣檢驗科技股份有限公
    司濫用藥物尿液檢驗報告一紙附卷可稽（偵卷一○三、一○
    六頁）。綜上，被告確有於上揭時地施用第一級毒品海洛因
    之犯行，固無疑義。惟依前述，被告此次施用毒品之犯罪時
    間（九十五年九月二十七日）距其八十九年二月間觀察、勒
    戒執行完畢釋放，已逾五年，且於該期間內未曾再犯，核與
    初犯經保安處分執行完畢釋放後「五年內再犯」者，其原實
    施之觀察、勒戒及強制戒治顯無法收其實效之情迥異；然與
    「五年後再犯」者，已收五年遮斷效之情形相同；本於上開
    對具治療成效之病患性毒品犯，期能藉由強制治療之保安處
    分戒除其身、心癮之立法本旨，自仍適用以保安處分代替刑
    事訴追之規定。是本件起訴之程序違背上開毒品危害防制條
    例規定，依法應為不受理之判決。
四、原審為被告公訴不受理判決之諭知，於法尚無不合。檢察官
    上訴意旨猶略以：參酌九十二年七月九日新修正之毒品危害
    防制條例第二十條第三項之修正理由，施用毒品者，祇於「
    初犯」及「五年後再犯」二種情形，有其追訴條件之限制，
    即須於初犯經觀察、勒戒或強制戒治釋放後，五年內均無施
    用毒品之行為，始能認其前所實施之觀察、勒戒或強制戒治
    已足遮斷毒癮，而得於五年後再犯時，再予適用初犯之規定
    ，重行觀察、勒戒等程序。倘五年內已經再犯，被依法追訴
    處罰，縱其第三次（或第三次以上）施用毒品之時間在初犯
    釋放五年以後，即與「五年後再犯」之情形有別，且因已於
    「五年內再犯」，顯見其再犯率甚高，原實施觀察、勒戒或
    強制戒治，已無法收其實效，而無五年戒斷期之存在，自無
    再經觀察、勒戒及強制戒治之必要，應由檢察官逕行起訴，
    始符新法修正之本旨（最高法院九十五年度台非字第五九號
    判決、九十五年度台非字第一八九號判決意旨參照）。本件
    揆諸最高法院九十五年度第七次刑事庭會議決議及上揭判決
    意旨，自應逕行起訴處罰；本院以九十六年度毒抗字第一六
    四號亦採相同見解。原審認本件欠缺訴追條件，逕為公訴不
    受理之判決，其適用法律尚嫌未洽等語，提起上訴。惟查：
    本件被告於本案施用毒品之犯行，距其前次受觀察勒戒執行
    完畢之時間，已逾五年，且於此期間內未曾因再犯受追訴處
    罰，應認合於五年後再犯之規定，自應適用以保安處分代替
    刑事訴追之規定，已經本院說明理由如前。上訴意旨顯未慮
    及被告第二次再犯因時值毒品危害防制條例修正前，且經修
    正前之舊法施以觀察勒戒並釋放後，嗣於該條例修正實施後
    始第三次再犯，且距第二次再犯觀察勒戒並釋放後已逾五年
    ，所施觀察勒戒足以遮斷毒癮之判別基準之立法意旨，復行
    擴張前揭最高法院刑事庭會議決議及判決意旨之文義範圍，
    顯非允當。至所引本院前揭裁定因僅係個案見解，尚無足拘
    束本案之認定，是檢察官以前揭理由上訴，指摘原判決不當
    ，難認為有理由，其上訴應予駁回，並不經言詞辯論為之。
據上論斷，應依刑事訴訟法第三百七十二條、第三百六十八條，
判決如主文。
中　　華　　民　　國　　96　　年　　10　　月　　4　　日
　　　　　　　　　刑事第十八庭審判長法　官  溫耀源
　　　　　　　　　　　　　　　　    法　官  周政達
　　　　　　　 　 　　　　　　　　　法　官  段景榕
以上正本證明與原本無異。
如不服本判決，應於收受送達後十日內向本院提出上訴書狀，其
未敘述上訴之理由者並得於提起上訴後十日內向本院補提理由書
（均須按他造當事人之人數附繕本）。
                                    書記官  陳靜姿
中　　華　　民　　國　　96　　年　　10　　月　　4　　日
